【裁判字號】    96,簡,941
【裁判日期】    970415
【裁判案由】    綜合所得稅
【裁判全文】
臺北高等行政法院簡易判決
                                     96年度簡字第00941號
原      告  甲○○
送達代收人  乙○○
被      告  財政部臺灣省北區國稅局
代  表  人  陳文宗（局長）
送達代收人  丙○○
上列當事人間因綜合所得稅事件，原告不服財政部中華民國96年
10月12日台財訴字第09600395450 號（案號：第00000000號）訴
願決定，提起行政訴訟。本院判決如下：
    主  文
原告之訴駁回。
訴訟費用由原告負擔。
    事  實
一、程序說明：
    本件因屬不服稅捐課徵事件涉訟，其標的之金額為新臺幣（
    下同）35,690元，係在20萬元以下，依行政訴訟法第229 條
    第1 項第1 款、第2 項規定及司法院民國（下同）92年9 月
    17日（92）院臺廳行一字第23681 號令，應適用簡易程序，
    本院並依同法第233 條第1 項規定，不經言詞辯論，逕行裁
    判。
二、事實概要：
    原告辦理91年度綜合所得稅結算申報，漏報營利所得532,04
    9 元，案經被告所屬信義稽徵所查獲，乃歸課綜合所得總額
    988, 670元，補徵應納稅額29,790元，並處罰鍰5,900 元。
    原告不服，主張確實已在除權基準日前通知大正系統股份有
    限公司（下稱大正公司）拋棄股利所得之意思表示，相關手
    續及申請文件均已交付大正公司，至於該公司內部作業是否
    完備，與原告無涉，不發生課徵所得稅問題，請撤銷原核定
    取自大正公司營利所得531,100 元及罰鍰云云，向被告申請
    復查，經被告審核後，以大正公司91度給付原告股利總額53
    1,100 元，有該公司91年度股東常會會議記錄及股利憑單可
    稽，且查原告90年、92年度均領有該公司營利所得，原告投
    資大正公司既為其所不爭，又未能提示拋棄股利之證明，其
    主張核不足採，原核定並無不合為由，作成96年5 月7 日北
    區國稅法二字第0960017684號復查決定( 下稱原處分) ，駁
    回其復查申請，未獲變更，原告不服，提起訴願，亦遭決定
    駁回，原告仍表不服，遂向本院提起行政訴訟。
三、兩造聲明：
  (一)原告聲明求為判決：
    訴願決定及原處分均撤銷。
  (二)被告聲明求為判決：
    1.原告之訴駁回。
    2.訴訟費用由原告負擔。
四、兩造之爭點：
  (一)原告主張之理由：
    依據行政程序法第8 條之規定：行政行為，應以誠實信用之
    方法為之，並應保護人民正當合理之信賴。經查訴願決定之
    內容，多屬不實之陳述，已違反行政程序法之相關規定，且
    訴願決定曲解法律，並非以誠實信用之方法為之理由如下:
    1.訴願機關並未盡舉證責任。當事人確實已拋棄股利，拋棄
      依據民法規定，係向當事人以意思表示為之，原告已提出
      申請拋棄書等佐證，證明原告當時確實拋棄，則原告已盡
      法律規定舉證責任，而訴願決定卻未提出任何反證，僅以
      最高行政法院(89 年7 月1 日改制前為行政法院)36 年度
      判例告知須舉證，並未依法舉出反證證明原告並未拋棄，
      顯有違反法令。
    2.補核定所得來自原告本人大正公司營利所得額351,100 元
      然經原告查證結果，前述之營利所得（來源為股票股利）
      ，原告於除權基準日前已經全數拋棄，並依據民法意思表
      示之規定非對話而為意思表示者，其意思表示，以通知達
      到相對人時，發生效力。故原告及拋棄股票股利之意思表
      示，均於該年度發放股票除權基準日前拋棄，相關手續及
      申請文件均已交付該公司，至於該公司內部作業是否完備
      ，與原告無涉，且經通知前述公司亦對其疏漏進行更正程
      序提起訴願中。原告以為，原告確實已在除權基準日前通
      知前述公司拋棄股利所得之意思表示，不論前述公司如何
      在申報過程中發生疏失，對原告而言，拋棄之意思表示已
      經完成。財政部94年2 月2 日台財稅字第09404512190 號
      函令略以：「公司組織之營利事業，其股東於公司分派股
      息及紅利基準日前，拋棄股息及分派股權者，該股息及紅
      利仍屬公司盈餘之一部分，其股東尚未獲派股利，不發生
      課徵所得稅問題。為如其股東於公司分派股息及紅利之基
      準日後，使拋棄其所獲配之股息及紅利者，其股東所獲配
      之股利，應依所得稅法規定課徵所得稅。」故原告於公司
      分派股息及紅利基準日前，拋棄股息及分派股權者，不發
      生課徵所得稅問題。故請撤銷原告及原告之扶養人前述營
      利所得，並撤銷原告當年度所得稅核定及罰鍰。
    (二)被告主張之理由：
    1.本稅
      (1)按「營利所得：公司股東所獲分配之股利總額……應按
        股利憑單所載股利淨額或盈餘淨額與可扣抵稅額之合計
        數計算之。」為行為時所得稅法第14條第1 項第1 類前
        段所明定。次按「當事人主張事實須負舉證責任。倘其
        所提出之證據不足為主張事實之證明，自不能認其主張
        之事實為真實。」最高行政法院36年度判字第16號著有
        判例。又「公司組織之營利事業，其股東於公司分派股
        息及紅利之基準日前，拋棄股息及紅利之分派權利者，
        該股息及紅利仍屬公司盈餘之一部分，其股東尚未獲配
        股利，並不發生課徵所得稅問題。惟如其股東於公司分
        派股息及紅利之基準日後，始拋棄其所獲配之股息及紅
        利者，其股東所獲配之股利，應依依所得稅法規定課徵
        所得稅。」為財政部94年2 月2 日台財稅字第09404512
        190 號令所明釋。
      (2)原告91年度綜合所得稅結算申報，漏報取自大正公司營
        利所得531,100 元，經被告所屬信義稽徵所查獲，歸課
        綜合所得稅29,790元，並處0.2 倍罰鍰5,900 元（計至
        百元止）。原告不服申經復查、訴願均遭駁回，提起行
        政訴訟主張確實已在除權基準日前通知大正公司拋棄股
        利所得之意思表示，相關手續及申請文件均已交付大正
        公司，至於該公司內部作業是否完備，與原告無涉，依
        前揭函釋規定，不發生課徵所得稅問題，被告未提出任
        何反證證明原告並未拋棄，僅以行政法院36年度判例告
        知須舉證，資為爭議等語。
      (3)查大正公司於91年6 月27日召開股東常會，就90年度盈
        餘提撥381,045,281 元轉增資發行新股，依除權基準日
        股東名簿記載之股東及其持有股數，按每仟股無償配發
        214 股比例計算，該公司91度給付原告股利總額531,10
        0 元，有該公司91年度股東常會會議記錄及股利憑單可
        稽，另依財政部臺北市國稅局信義稽徵所95年12月5日
        財北國稅信義營所字第0950203541號函，原告並未依規
        定於分派股息及紅利基準日前拋棄分派權利，且該所曾
        函請大正公司提示股東拋棄盈餘同意書，該公司亦未能
        提示。
      (4)次查大正公司因申請更正90年度未分配盈餘事件，不服
        被告95年12月5 日財北國稅信義營所字第0950203541號
        函復，提起訴願乙案，業經財政部以96年7 月20日台財
        訴字第09600254280 號訴願決定略以，被告為調查課稅
        事實以95年9 月25日財北國稅信義營所字第0950010584
        號函，請大正公司提示股東會決議盈分配相關紀錄及原
        告等股東拋棄盈餘同意書供核，惟大正公司僅提供90年
        度股東常會會議紀錄，其餘皆未提示，又91年度分配之
        股息依所得稅法第102 條之1 規定，應分別於92年2 月
        10日之前即填具股利憑單寄發納稅義務人憑以申報綜合
        所得稅，故拋棄股息之股東應於收到股利憑單即知曉大
        正公司誤將拋棄之股息予以分配，惟大正公司卻遲至95
        年9 月14日始申請更正90年度之未分配盈餘申報書，大
        正公司訴稱原告等股東於股息及紅利基準日前即拋棄其
        股息，實不足採等語，駁回在案，合先敘明。本件原告
        主張其確實已在除權基準日前通知大正公司拋棄股利所
        得之意思表示，相關手續及申請文件均已交付大正公司
        等語，惟並未能提供足資證明其主張之具體事證，以實
        其說，空言置辯，自無可採，從而被告依大正公司填報
        之股利憑單核定原告營利所得，洵無違誤，請續予維持
        。
    2.罰鍰部分：
      (1)按「納稅義務人應於每年5 月1 日起至5 月31日止，填
        具結算申報書，向該管稽徵機關，申報其上一年度內構
        成綜合所得總額……之項目及數額，以及有關減免、扣
        除之事實，並應依其全年應納稅額減除……扣繳稅額及
        可扣抵稅額，計算其應納之結算稅額，於申報前自行繳
        納。」「納稅義務人已依本法規定辦理結算申報，但對
        依本法規定應申報課稅之所得額有漏報或短報情事者，
        處以所漏稅額2 倍以下之罰鍰。」為所得稅法第71條第
        1 項前段及第110 條第1 項所明定。
      (2)原告91年度短漏報營利所得合計532,049 元，案經被告
        所屬信義稽徵所查獲，違章事證明確，已如前述，原處
        分按所漏稅額29,790元處0.2 倍罰鍰5,900 元（計至百
        元止）並無違誤，請續予維持。綜上論述：原處分及所
        為復查決定並無違誤，請准如答辯之聲明判決。
五、得心證之要領：
  (一)營利所得部分：
    1.按「營利所得：公司股東所獲分配之股利總額……應按股
      利憑單所載股利淨額或盈餘淨額與可扣抵稅額之合計數計
      算之。」為行為時所得稅法第14條第1 項第1 類前段所明
      定。次按「公司組織之營利事業，其股東於公司分派股息
      及紅利之基準日前，拋棄股息及紅利之分派權利者，該股
      息及紅利仍屬公司盈餘之一部分，其股東尚未獲配股利，
      並不發生課徵所得稅問題。惟如其股東於公司分派股息及
      紅利之基準日後，始拋棄其所獲配之股息及紅利者，其股
      東所獲配之股利，應依所得稅法規定課徵所得稅。」亦經
      財政部94年2 月2 日台財稅字第09404512190 號令釋在案
      。
    2.查上開事實概要欄所述之事實，除後列之爭點事項外，其
      餘為兩造所不爭執，並有原處分書、大正公司變更登記表
      、大正公司股東名冊、徵銷明細清單、91年度綜合所得稅
      行政救濟確定應補稅額更正註銷單、審查結果增減金額變
      更比較表、91年度綜合所得稅核定稅額繳款書、違章案件
      罰鍰繳款書、綜合所得稅核定通知書91年度申報核定、91
      年度綜合所得稅結算申報書、財政部台灣省北區國稅局信
      義稽徵所處分書94年度財綜所字第Ｚ0000000000000號、91
      年度綜合所得稅復查決定應補稅額更正註銷單、復查申請
      書、綜合所得稅更正申請書、綜合所得稅欠稅資料查詢及
      欠稅明細查詢、股利憑單、大正公司90年及91年股東常會
      會議記錄、等件分別附原處分卷、訴願卷及本院卷可稽，
      為可確認之事實。
    3.歸納兩造上述之主張，本件爭執之重點在於: 原告是否於
      大正公司分派股息及紅利之基準日前，拋棄分派權利? 經
      查:
    (1)財政部臺北市國稅局信義稽徵所曾於95年9 月25日以財北
      國稅信義營所字第0950010584號函請大正公司提示股東拋
      棄盈餘同意書，未能提示，有大正公司95年9 月14日大正
      九五法02091403號函在卷可按( 見原處分卷第6-9 頁) ，
      而原告未依規定於分派股息及紅利基準日前拋棄分派權利
      ，亦未提示所稱拋棄書等資料供核，有財政部臺北市國稅
      局信義稽徵所95年12月5 日財北國稅信義營所字第095020
      3541號函在卷可徵( 見原處分卷第10-11 頁) ，已無從認
      定原告有於大正公司分派股息及紅利之基準日前，拋棄分
      派權利之事實。次查，大正公司91年度分配之股息，依所
      得稅法第102 條之1 規定，應分別於92年2 月10日之前填
      具股利憑單寄發原告憑以申報綜合所得稅，故原告於收到
      股利憑單時，應知悉大正公司誤將原告拋棄之股息仍予分
      配時，並可通知大正公司更正，惟大正公司遲至95年9 月
      14日始向財政部臺北市國稅局信義稽徵所申請更正90年度
      未分配盈餘申報書，亦有可議之處，而大正公司申請更正
      89及90年度未分配盈餘事件，經財政部臺北市國稅局否准
      後，向財政部提起訴願，經決定駁回在案，有財政部96年
      7 月20日台財訴字第09600254280 號訴願決定書在卷可稽
       (見訴願卷第19-21 頁) ，尚難據為有利於原告之認定。
    (2)復按行政訴訟法第136 條規定：「除本法有規定者外，民
      事訴訟法第二百七十七條之規定於本節準用之。」其立法
      理由謂：「行政訴訟之種類增多，其舉證責任自應視其訴
      訟種類是否與公益有關而異。按舉證責任，可分主觀舉證
      責任與客觀舉證責任。前者指當事人一方，為免於敗訴，
      就有爭執之事實，有向法院提出證據之行為責任；後者指
      法院於審理最後階段，要件事實存否仍屬不明時，法院假
      定其事實存在或不存在，所生對當事人不利益之結果責任
      。本法於撤銷訴訟或其他維護公益之訴訟，明定法院應依
      職權調查證據，故當事人並無主觀舉證責任。然職權調查
      證據有其限度，仍不免有要件事實不明之情形，故仍有客
      觀之舉證責任。至其餘訴訟，當事人仍有提出證據之主觀
      舉證責任，爰規定除本法有規定者外，民事訴訟法第二百
      七十七條之規定於本節準用之。」另民事訴訟法第277 條
      前段規定：「當事人主張有利於自己之事實者，就其事實
      有舉證之責任。」從立法理由觀察，判定行政訴訟是否有
      舉證責任的問題，端以該訴訟類型是否涉及公益為斷，像
      撤銷訴訟或其他維護公益的訴訟，因有公益色彩，法律乃
      明文規定法院負有調查證據的職責，故當事人並無主觀的
      舉證責任（按其定義係指證據提出責任），應由法院依職
      權調查可以證明訟爭事實的證據。反之，若不具有公益性
      質，例如與民事訴訟法相同的確認及給付訴訟，則仍有證
      據提出責任。惟不管是否為有關公益性質的訴訟，亦無論
      是否採行職權調查主義，其證據的調查不免時有所盡，要
      件事實真偽不明的情形仍有可能發生，故需有客觀的舉證
      責任，為此乃規定本法仍準用民事訴訟法第277 條。又按
      當事人主張事實，須負舉證責任，倘其所提出之證據，不
      足為主張事實之證明，自不能認其主張之事實為真實，最
      高行政法院39年判字第2 號著有判例。本件原告既主張有
      於大正公司分派股息及紅利之基準日前，拋棄分派權利，
      依照前開說明，自應負擔客觀的舉證責任，然因原告無法
      提示其他足資證明確有於大正公司分派股息及紅利之基準
      日前，拋棄分派權利相關之文件供核，即難謂原告已善盡
      客觀的舉證責任。此外，復查無其他積極證據足資證明上
      開待證事實，則此無法證明導致事實真偽不明之不利益自
      應歸諸原告，難認原告之主張為有理由。則原告主張被告
      未提出反證證明原告並未拋棄，有違行政程序法第8 條規
      定云云，亦非可採。
    (3)從而，大正公司於91年6 月27日召開股東常會，就90年度
      盈餘提撥381,045,281 元轉增資發行新股，依除權基準日
      股東名簿記載之股東及其持有股數，按每仟股無償配發21
      4 股比例計算，該公司91度給付原告股利總額531,100 元
      ，有該公司91年度股東常會會議記錄及股利憑單影本附被
      告卷可稽，且原告90年及92年度均領有該公司營利所得，
      被告乃據以歸課綜合所得稅，尚無不合。
  (二)罰鍰部分：
    1.按「納稅義務人應於每年5月1日起至5月31日止，填具結
      算申報書，向該管稽徵機關，申報其上一年度內構成綜合
      所得總額……之項目及數額，以及有關減免、扣除之事實
      ，並應依其全年應納稅額減除……扣繳稅額及可扣抵稅額
      ，計算其應納之結算稅額，於申報前自行繳納。」及「納
      稅義務人已依本法規定辦理結算申報，但對依本法規定應
      申報課稅之所得額有漏報或短報情事者，處以所漏稅額2
      倍以下之罰鍰。」為所得稅法第71條第1 項前段及第110
      條第1 項所明定。
    2.本件原告91年度綜合所得稅結算申報，短漏報營利所得合
      計532,049 元，違反所得稅法第71條第1 項規定，違章事
      實明確，業如前述。被告乃依所得稅法第110 條第1 項規
      定，按所漏稅額29,790元處以0.2 倍罰鍰5,900 元（計至
      百元止），既未逾越法定裁量範圍，且無與法律授權目的
      相違或出於不相關動機之裁量濫用，亦無消極不行使裁量
      權之裁量怠惰等情事，揆諸首揭規定，尚無不合。
六、綜上所述，原告所訴各節，均非可採，原處分核定原告補徵
    應納稅額29,790元，並按所漏稅額29,790元處以0.2 倍罰鍰
    5,900 元（計至百元止），核無違誤，訴願決定遞予維持，
    亦無不合，原告徒執前詞，訴請撤銷，為無理由，應予駁回
    。
據上論結，本件原告之訴為無理由，依行政訴訟法第233條第1項
、第98 條第1項前段，判決如主文。
中    華    民    國    97    年    4    月     15    日
                      臺北高等行政法院第一庭
                                      法  官  林惠瑜
上為正本係照原本作成。
本件以訴訟事件所涉及之法律見解具有原則性者為限，始得於本
判決送達後20日內向本院提出上訴狀並表明上訴理由，如已於本
判決宣示後送達前提起上訴者，應於判決送達後20日內補具上訴
理由（均按他造人數附繕本），且經最高行政法院許可後方得上
訴。
中    華    民    國    97    年    4    月     15    日
                                      書記官  劉道文


司法院資訊處製作；財團法人民間司法改革基金會備份。
